【裁判字號】    89,重訴,667
【裁判日期】    890929
【裁判案由】    損害賠償
【裁判全文】
臺灣臺北地方法院民事判決  八十九年度重訴字第六六七號
    原      告  乙○○
                甲○○
    共      同
    訴訟代理人  賴  政律師
    被      告  丙○○      住台北縣汐止市○○○路○段一一二號Ａ棟十九樓
    訴訟代理人  吳奎新律師
右當事人間損害賠償事件，本院判決如左：
    主    文
原告之訴及假執行之聲請均駁回。
訴訟費用由原告負擔。
    事    實
甲、原告方面：
一、聲明：（一）被告應分別給付原告乙○○及原告甲○○各新台幣（下同）一千萬
    元及自起訴狀送達之日起至給付之日止按週年利率百分之五計算之利息。（二）
    被告應於中國時報報頭下就其誣告毀謗等行為，刊登二格道歉啟事向原告等道歉
    。並陳明願供擔保請准予宣告假執行。
二、陳述：
（一）按民法第一百八十四條第一項規定︰「因故意或過失不法侵害他人之權利者，
      負損害賠償責任。故意以背於善良風俗之方法，加損害於他人者，亦同」；同
      法第一百九十五條第一項明文規定︰「不法侵害他人之身體、健康、名譽或自
      由者，被害人雖非財產上之損害，亦得請求賠償相當之金額。其名譽被侵害者
      ，並得請求為回復名譽之適當處分」，而最高法院八十六年度臺上字第三○五
      號民事判決復明確闡釋曰︰「不法侵害他人之身體、健康、名譽或自由者，被
      害人雖非財產上之損害，亦得請求賠償相當之金額，民法第一百九十五條第一
      項前段規定甚明。而名譽為人格之社會評價，名譽有無受侵害，應以社會上對
      其評價是否貶損以為斷。刑法上妨害名譽罪之成立，固以公然侮辱或意圖散布
      於眾而指摘或傳述足以毀損他人名譽之事為要件。惟在民法上，若已將足以毀
      損他人名譽之事表白於特定第三人，縱未至公然侮辱之程度，且無散布於眾之
      意圖，亦應認係名譽之侵害，蓋既對於第三人表白足以毀損他人名譽之事，則
      其人之社會評價，不免因而受有貶損」，因此，倘行為人果有將足以毀損他人
      名譽之事，表白於特定之人，縱使刑事判決認定其行為未至公然侮辱之程度，
      或無散佈於眾之意圖，而判定無刑事責任。但在民事法院審理時，因其既對於
      第三人表白足以毀損他人名譽之事，該他人之社會評價，不免因而受有貶損，
      此時，民事法院依法則仍應認為其行為係屬對他人名譽之侵害。
（二）次按最高法院七十八年五月九日、七十八年度第十一次民事庭會議決議（一）
      業已明確指明︰「附帶民事訴訟經刑事法院以裁定移送民事庭後，即成為獨立
      之民事訴訟，即無非俟刑事訴訟解決，民事訴訟即無或甚難判斷之情形，民事
      法院當可自行調查審理，不受刑事法院認定事實之拘束」，因此，民事庭在審
      理移送之刑事附帶民事訴訟案件時，並不受刑事法院認定事實之拘束，而應自
      行調查審理。再參照前述最高法院八十六年判決之明確見解，刑法上公然侮辱
      或誹謗之刑事責任，與民法上侵害名譽之損害賠償責任，其成立要件，各有不
      同，二者並無關聯。故而行為人應否負民法上之賠償責任，民事法院依法即應
      自行調查，認定事實，以判斷行為人應負之責任，尚不得以刑事判決認定之事
      實作為判決之依據。
（三）查被告丙○○原係神廣電信股份有限公司（下稱神廣公司）負責人，於八十七
      年八月十日與原告乙○○開設之瑋宣有限公司（下稱瑋宣公司）簽訂合約書，
      委託瑋宣公司評估低階行動通訊事業及為神廣公司邀集相關人員撰寫低階行動
      通訊事業計劃書，合約價款為一百二十萬元，係付予瑋宣公司，僅係由原告甲○○代收。雙方於合約第三條即已明白約定該合約書之作業期限係︰「自簽約
      日起至交通部電信總局公告之計劃書送件截止日止」，而合約書第六條更明訂
      ︰「甲方（按：即神廣公司）需於交通部電信總局公告之計劃書送件截止日前
      六十日或公告投標辦法七日內（以接近計劃書送件截止日者為準）以書面通知
      乙方（按：即瑋宣公司）進行低階行動通訊事業計劃書撰寫，乙方有義務於接
      獲通知七日內完成人員編組並向甲方提出預算及事業計劃書撰寫合約草案」，
      因此，瑋宣公司履行該合約書所訂三項工作之期限，係自簽約日起至交通部電
      信總局公告之計劃書送件截止日為止，而非該部受理申請之日，殆無疑義。
（四）次查低階行動電話之業務，交通部於八十八年一月廿六日即已由政務次長陳世
      圯對外宣佈「低階行動電話業務」將延後一個月開放，交通部官員更進而表示
      「整個公告時間將延到下個月（按：即二月），預計五月截止收件，八月完成
      審查，最快年底即可投入市場營運」，因此，瑋宣公司依據前述合約條文之規
      定，應「完成人員編組」，並向神廣公司「提出預算及事業計劃書撰寫合約草
      案」之日期，於八十八年元月底時，業已確定絕對係在八十八年五月以後，而
      非八十八年二月。
（五）況查前述合約書第六條明白訂定︰神廣公司需於交通部電信總局公告之計劃書
      送件截止日前六十日或公告投標辦法七日內（以接近計劃書送件截止日者為準
      ）以書面通知瑋宣公司，因此雙方於簽約時即合意以「神廣公司之書面通知」
      ，作為瑋宣公司開始履行契約義務之停止條件。準此，倘神廣公司未以書面通
      知瑋宣公司，因瑋宣公司履約之條件未成就，瑋宣公司之契約義務依民法第九
      十九條第一項之規定，即屬尚未發生效力。換言之，瑋宣公司於神廣公司尚未
      依約以書面通知前，縱使交通部公告之時程未曾變更延後，因其契約義務之停
      止條件尚未成就，依法即絕無違約之可能。
（六）被告代表神廣公司與瑋宣公司簽約後，因交通部原先所訂之「行動通信業務管
      理規則」草案有牴觸預算法之疑慮，故交通部乃如前所述決定延後開放低階行
      動電話業務。此項延誤，使各家有意投入低階行動通訊事業之公司，均遭受重
      大打擊，被告丙○○當時任職之神廣公司資本額本即不高，於此情形更如雪上
      加霜，財務吃緊，竟向台灣台北地方法院檢察署提起背信、侵占之告訴，嗣經
      檢察官以八十八年度偵字第五０００號不起訴處分確定，但已造成原告極大之
      困擾。被告復看準出面代替瑋宣公司收取合約價款票據之甲○○乃實踐大學教
      授，特重名譽，竟於交通部電信總局業已決定延後時程，尚未公告計劃書送件
      截止日又未公告投標辦法，而神廣公司又從未依約以書面通知瑋宣公司履約之
      情況下，捏造事實，藉口瑋宣公司違約，妄圖抵賴神廣公司未付之合約價款，
      並率爾寄出汐止郵局第一一七號存證信函，同時在該函內夾帶私人信函一紙，
      恐嚇原告甲○○返還合約價金，否則「將把該存證信函寄往教育部，與貴校所
      屬相關單位處理」，而原告甲○○於被告果然提出背信、侵占等告訴後，即聽
      聞被告丙○○到處散發諸如：原告乙○○開設之瑋宣公司背信違約遭其解約、
      原告甲○○侵占款項，其已依法追究等足以詆毀原告等名譽之傳言，誹謗原告
      ，致使原告等之名譽遭受嚴重破壞。被告不僅將與前述合約書毫無關係之原告
      甲○○無端扯入，更誣指甲○○及瑋宣公司負責人原告乙○○違約，片面表示
      中止合約，更以文字恐嚇與前述合約並無關係之原告甲○○，無理要求原告甲○○返還瑋宣公司所收之合約價款。原告甲○○及瑋宣公司為釐清責任，乃於
      八十八年二月二十日委託律師以台北仁愛路廿四支郵局第二○五號存證信函答
      覆被告丙○○，除詳細說明前述合約書係由瑋宣公司與神廣公司簽訂，與原告
      甲○○無關外，更由瑋宣公司表明並無違約情事，瑋宣公司係因神廣公司尚未
      依合約書第六條規定書面通知，至尚無法履約，並請神廣公司儘速召開會議討
      論履約進度，以利完成合約委託內容，否則應自負受領遲延之責。
（七）惟被告丙○○見其陰謀未能得逞，瑋宣公司及甲○○之主張於法確屬正當，因
      此乃在明知交通部業已將公告時程延後，計劃書送件截止日及投標辦法均尚未
      公告，且神廣公司並未依約以書面通知瑋宣公司，瑋宣公司（或原告乙○○、
      甲○○）尚無履約義務之情況下，寄發抬頭為「敬啟者」，內容暗指甲○○私
      下利用瑋宣公司在外簽訂合約，並直指原告等有違約不還錢等足以毀損原告乙○○及甲○○名譽之不實黑函一封，夾帶前述內容不實之汐止郵局第一一七號
      存證信函影本，寄往原告甲○○擔任資訊管理系系主任之實踐大學，驚動實踐
      大學校長及教務長，並由教務長王又鵬出面約見甲○○，希望甲○○妥為處理
      ，避免影響校譽，足見前述黑函，業已使實踐大學對甲○○產生「背信違約」
      、「欠錢不還」之負面印象，更對甲○○人格之社會評價，發生明顯之貶損，
      而其於黑函末尾更加註「特此敬告，神廣電信股份有限公司為維護信譽與權益
      之決心」等字樣，更使人產生原告等確有違約背信等行為之錯誤印象，對原告
      等名譽之傷害，更加重大。
（八）況且證人時齊麟於刑事案件中法官訊問︰「有無寄到實踐大學？」亦曾證稱︰
      「有，我寄的，也我寫的，只寄給實踐大學及甲○○，顏叫我寄的，．．．顏
      要我寫敬啟者，我才這樣寫」，足見被告確有明確指示時齊麟將前述函件，寄
      往實踐大學。而實踐大學教務長王又鵬於同一訊問筆錄亦曾證稱︰「自證七的
      部分好像有附在存證信函後面，內容有寫敬啟者，應該有寫教務長，不然不會
      放我桌上，寫到金主任未完成工作類似的事情，希望他還錢，否則要控告他」
      云云，而且此等事實，亦經台灣高等法院八十九年度上訴字第一二○七號判決
      理由欄內明確認定︰「是被告辯稱伊僅發一封存證信函（實係寄發黑函夾帶存
      證信函）予實踐大學陳述前開事實，並無添加任何不實之情形，且對象特定，
      即為實踐大學校長一人，並非向不特定對象散佈等語，應為可採」，況且本件
      被告於八十九年六月九日提出予  鈞院之民事答辯狀內，亦已自認被告有向特
      定對象寄發前述黑函之行為。
（九）又查人民依法固有向債務人請求履行之權利，但其請求之對象，應為法律關係
      之相對人，而非不相干之其他人。倘債權人將當事人間履行債務之糾紛，向不
      相干之其他人擴大渲染，因該糾紛並未經法院判決公斷，絕對會使他人對債務
      人產生誤會，則債權人僅依其主觀，將其與債務人間尚未經法院判決之糾紛，
      故意散佈予他人，他人對債務人之社會評價，定將貶低，債務人之名譽，亦必
      定遭受損害，此即刑法特別訂定誹謗罪之立法理由，亦係最高法院作成八十六
      年度台上字第三○五號民事判決例之最主要原因。本件被告之行為，依據前述
      最高法院八十六年度臺上字第三○五號民事判決例之意旨，雖未構成妨害名譽
      之刑事責任，但其既已向特定第三人表明足以毀損原告等名譽之事，原告等人
      之社會評價，不免因被告之行為而受有貶損，被告之行為，自屬民法第一百九
      十五條第一項所訂「不法侵害他人之名譽」，依法自應負賠償之責任。
（十）查民國八十九年五月五日施行之民法債篇第一百九十五條第一項規定︰「不法
      侵害他人之身體、健康、名譽、自由、信用、隱私、貞操，或不法侵害其他人
      格法益而情節重大者，被害人雖非財產上之損害，亦得請求賠償相當之金額。
      其名譽被侵害者，並得請求回復名譽之適當處分」，而修正民法債篇施行法第
      九條復規定︰「修正之民法第一百九十五條之規定，於民法債篇修正施行前，
      不法侵害他人信用、隱私、貞操，或不法侵害其他人格法益或基於父、母、子
      、女、配偶關係之身分法益而情節重大者，亦適用之」。
（十一）本件被告於原告等並無違約情況下，依然捏造原告等違約不履行，欠錢不還
        等不實事項，並將該等不實事項，寄發給原告甲○○任職之學校，使人誤認
        原告等有欠錢不還之行徑，或使人產生原告等簽約後賴皮不履行之誤會，尤
        其原告等有無違約、應否還錢，僅為雙方當事人間之爭執，被告卻將此等原
        告等之私人秘密，向無關之實踐大學大肆宣揚，更使原告等之隱私遭受侵害
        。被告之行為，除使原告等之名譽無端遭受重大傷害外，更對原告等之信用
        、隱私等人格法益，造成極大之損害。雖被告侵害原告等信用、隱私等人格
        法益之行為係在民法債篇修正施行前，惟依前述修正民法債篇施行法第九條
        規定，原告等仍得依修正後之民法第一百九十五條第一項規定，請求被告賠
        償其不法侵害原告等信用、隱私等人格法益之非財產上損害。原告等依法雖
        另有法律新設之請求權，得另行增加請求賠償之數額，惟為節省  鈞院審理
        時間，乃維持原先請求賠償之總數新台幣二千萬元整，併此敘明。
        綜上所陳，被告雖因辯稱未向不特定對象散佈不實信函而不構成刑法上之妨
        害名譽罪，但其既已向特定人表明足以毀損原告等社會評價之不實訊息，對
        原告等之名譽，業已造成無可彌補之損害。原告等因被告不負責任之行為，
        精神、名譽均受無比之煎熬。而最高法院八十六年度臺上字第三○五號民事
        判決既已闡明被告縱無妨害名譽之刑事責任，但對原告等之名譽業已造成傷
        害，自仍應負損害賠償之責任。
三、證據：提出下列書件為證：
    原證一︰合約書影本壹份。
    原證二︰簡報資料影本壹份。
    原證三︰汐止郵局第一一七號存證信函影本壹份。
    原證四︰被告所寄黑函影本壹份。
    原證五︰鈞院刑事庭八十八年自字第九七七號案件八十九年一月二十日訊問筆錄
    影本壹份。
乙、被告方面：
一、聲明：原告之訴及假執行之聲請均駁回。並陳明如受不利判決，願供擔保請准宣
    告免予假執行。
二、陳述：
（一）按刑事附帶民事事件，經刑事庭依法移送民事庭審理後，自應依民事訴訟法之
      規定而進行訴訟程序，刑事訴訟所調查之證據及刑事訴訟所認定之事實，非當
      然有拘束民事訴訟判決之效力（最高法院三十八年穗上字第八十七號判例意旨
      ），且「民事訴訟採形式的真實發見主義」與刑事訴訟採「實質的真實發見主
      義」者不同，本件係獨立民事訴訟，上訴人仍應就其主張有利於己之事實負舉
      證責任，此種責任不得僅因刑事判決已有某種事實之認定而免除（最高法院七
      十年度台上字第一八四七號判決意旨）。而查，本件被告並無誣告之犯行，原
      告所提據以主張之刑事第一審判決，認定被告有誣告之犯行，無非以被告明知
      低階行動通訊事業計劃者之撰寫，依約尚無執行之要件而向檢察官誣告自訴人
      未達合約之要求事項云云，然則本件交通部於八十七年十一月二十七日公告，
      受理申請經營數位式低功率無線電話業務公告事項，於公告第八點已明白述明
      ：本業務訂於八十八年元月間受理申請，並公告相關管理規則及作業實施要點
      ，是因交通部已明訂八十八年元月要開始受理申請，並預於八十八年二月截止
      ，此原告甲○○自己所提之低階行動電話系統報告書前言與背景中亦明白書明
      「低階行動電話」八十七年十二月公告投標作業規定，八十八年二月截止送件
      ，預定八十八年六月份公佈得標廠商，另其於承接本案事業計劃撰寫，亦曾提
      出工作階段表，其中有關計劃書撰寫完成，即彙整校對完成，亦是訂在八十八
      年二月上旬，故而被告公司才於交通部公告不久後，立即電話通知，並於八十
      七年十二月二日及三日開會於會議中並已明白告知原告應立即展開撰寫之工作
      ，唯其均置若罔聞，直至八十八年二月間因其確未撰寫，且原預計完成時間已
      屆期，被告公司經過內部董事及幹部討論後，才不得已發函表示終止雙方契約
      ，以避免損害擴大，及於催討未到期支票未果後，公司開會結果，亦主觀上認
      為其未完成雙方約定契約之內容而涉及背信，契約既已中止，竟未將支票返還
      而涉有侵占，進而委由公司幹部職員，職員因不懂法律而於八十二年二月二十
      日提出告訴，是被告公司並無虛構任何事實，既無虛構事實，則何來誣告可言
      。
（二）原刑事案件雖指被告公司明知原告甲○○尚無撰寫計劃書之義務云云，惟查，
      八十七年十一月二十七日既已由交通部公告，表示元月間要受理申請，且原告
      甲○○提出之評估報告中及工作階段表，亦承預估截止日為八十八年二月間，
      被告公司焉能未卜先知，知道交通部要延期申辦呢，況依原告自己於原刑事案
      件八十八年十月廿八日自訴狀第三點中亦明白表示，後因行動通信業務管理規
      則草案有牴觸預算法之疑慮，故交通部乃決定延後開放低階行動電話業務，有
      八十八年三月廿一日工商時報之報導可證，是交通部之延後辦理乃三月廿一日
      以後才決定，而被告公司早在八十八年二月二十日已對原告提起告訴，在二月
      間被告又如何知道延期申辦呢，是究竟有無明知，應依當時即交通部公告為準
      ，而非八十八年三月以後之事項為準，在八十八年二月間被告既不知交通部要
      延期辦理，如何能認定被告已明知其無撰寫之義務呢？原刑事判決認定顯有錯
      誤。
（三）被告無妨害名譽之犯行：本案被告因主觀上認為原告未依合約之要求提出完整
      評估、建議，且計劃書到八十八年二月時都還未提出，因此才發函終止契約及
      要求原告償還支票，而原告又確無償還支票，此等陳述之事實並無任何虛構，
    函中所陳述者確為事實，依刑法第三百十條第三項前段，對於所誹謗之事能證
      明其為真實者不罰之規定，自應為不罰。
（四）被告亦無散布於眾之事實：按所謂「散布於眾」乃指將事實傳播於不特定之人
      或多數人，使大眾得知悉其內容之意，而查本件被告公司僅發一份存證信函予
      實踐大學陳述上述事實，並無添加任何不實之情形，且對象特定，即為實踐大
      學，並非對不特定之人或有任何廣告張貼等散播之行為，是顯與加重誹謗罪之
      構成要件不符。又被告公司於信件中僅陳述原告未達成合約委託事項及要求原
      告返還公司所付之報酬，此陳述乃單純被告公司權利之主張，實無任何不法或
      不妥，原刑事判決竟擅予臆測指稱民事債務不履行之權利主張，會使人誤信原
      告有違約背信之不名譽，倘如此擴張解釋，則所有民事糾紛敗訴均會涉及誹謗
      ，此豈非怪哉。
（五）被告亦無恐嚇犯行：按刑法第三百零五條之恐嚇罪係指以不法加害之事項通知
      他人，使其發生恐怖之心而言，惟若所陳述之事實並無不法，而係基於正當合
      法之原因通知債務人遵期清償，否則將公司所受損害之事實訴諸於其上司或他
      人，請其主持公道，在主觀上並無恐嚇之犯意，自無構成本罪之可能，而查本
      案於存證信函中夾帶字條，確非被告所指示，函寄之初亦不知，是縱神廣公司
      在被告不知情況下於存證信函內夾帶字條，表示「超過三日，將把該存證信函
      寄往教育部與貴校所屬相關單位處理」等字句，亦僅係以受害人之心態向其上
      級訴苦，請求主持公道之處理程序而已，顯與惡害通知之範疇大相逕庭，原刑
      事判決認定亦顯有誤會。
（六）本案原告於接獲存證信函後，委託律師回函，否認其有實際負責本案委託事項
      之撰寫，實際上其確實負責本案撰寫，此點亦為原刑事判決所確認，原告更以
      強勢之姿態警告被告公司不得一意孤行，否則即觸犯刑法毀謗罪，是依其客觀
      事實顯示，原告實甚強勢而無任何愄怖之心，原刑事判決所指，亦顯與恐嚇罪
      之客觀要件不符，是被告亦無成立恐嚇罪之構成要件，實屬甚明。
（七）末查本件原告並未完成契約之項目，竟已從神廣公司取得一百二十萬元之報酬
      ，而兩造間因本件訴訟及引發之其他訴訟，以致原告甲○○根本未撰寫低階行
      動通訊之計劃書，目前已不可能完成競標，公司前所投資下去含原告之撰寫報
      酬在內，已損失近一、二千萬元，公司面臨破產及解散，被告個人也因而遭股
      東罷免而失去董事長之職，其實真正被害者係神廣公司及被告個人，原告未完
      成計劃書撰寫，竟已領取報酬，實有不當得利之嫌，其等何來損害，況其不論
      其在學校職位並未因本事件而受到影響，其他方面亦無受到任何損害，竟又獅
      子大開口要求被告賠償二千萬元，所憑何據，是倘其認有受到損害，自應負舉
      證之責，否則即不足採。
三、證據：提出下列書件為證：
    被證一：交通部公告影本乙份。    
    被證二：報告書節錄影本乙份。
    被證三：工作階段表影本乙份。
    被證四：會議紀錄影本二份。
    被證五：存證信函影本乙份。
丙、本院依職權調取台灣台北地方法院檢察署八十八年度偵字第五０００號偵查卷宗
    、本院八十八年度自字第九七七號妨害名譽等刑事案件卷宗及台灣高等法院八十
    九年度上訴字第一二０七號誣告等刑事案件卷宗並影印附卷。
    理    由
一、本件原告起訴主張：被告原係神廣公司負責人，於八十七年八月十日與原告開設
    之瑋宣公司簽訂合約書，委託瑋宣公司評估低階行動通訊事業及為神廣公司邀集
    相關人員撰寫低階行動通訊事業計劃書，合約價款為一百二十萬元整，係付予瑋
    宣公司，僅係由原告甲○○代收。雙方於合約第三條即已明白約定該合約書之作
    業期限係︰「自簽約日起至交通部電信總局公告之計劃書送件截止日止」，而合
    約書第六條更明訂︰「甲方需於交通部電信總局公告之計劃書送件截止日前六十
    日或公告投標辦法七日內（以接近計劃書送件截止日者為準）以書面通知乙方進
    行低階行動通訊事業計劃書撰寫，乙方有義務於接獲通知七日內完成人員編組並
    向甲方提出預算及事業計劃書撰寫合約草案」，因此瑋宣公司履行該合約書所訂
    三項工作之期限，係自簽約日起至交通部電信總局公告之計劃書送件截止日為止
    ，而非該部受理申請之日。而低階行動電話之業務，交通部於八十八年一月廿六
    日即已宣佈將延後一個月開放，交通部官員更進而表示「整個公告時間將延到下
    個月，預計五月截止收件，八月完成審查，最快年底即可投入市場營運」，因此
    ，瑋宣公司依據合約規定，應「完成人員編組」並向神廣公司「提出預算及事業
    計劃書撰寫合約草案」之日期，於八十八年元月底時，業已確定絕對係在八十八
    年五月以後，而非八十八年二月。雙方於簽約時即合意以「神廣公司之書面通知
    」，作為瑋宣公司開始履行契約義務之停止條件。倘神廣公司未以書面通知瑋宣
    公司，瑋宣公司履約之條件未成就，瑋宣公司之契約義務即屬尚未發生效力。前
    項延誤，使各家有意投入低階行動通訊事業之公司，均遭受重大打擊，神廣公司
    資本額本即不高，於此情形更如雪上加霜，財務吃緊，復看準出面代替瑋宣公司
    收取合約價款票據之甲○○乃實踐大學教授，特重名譽，乃於交通部電信總局業
    已決定延後時程，尚未公告計劃書送件截止日又未公告投標辦法，而神廣公司又
    從未依約以書面通知瑋宣公司履約之情況下，捏造事實，藉口瑋宣公司違約，妄
    圖抵賴神廣公司未付之合約價款，並率爾寄出汐止郵局第一一七號存證信函（下
    稱系爭函件一），誣指原告及瑋宣公司負責人原告乙○○違約，片面表示中止合
    約，又寄發抬頭為「敬啟者」，內容暗指甲○○私下利用瑋宣公司在外簽訂合約
    ，並直指原告等有違約不還錢等足以毀損原告乙○○及甲○○名譽之函件一封（
    下稱系爭函件二），夾帶前述系爭函件一影本，寄往原告甲○○擔任資訊管理系
    系主任之實踐大學，驚動實踐大學校長及教務長，並由教務長王又鵬出面約見甲○○，希望甲○○妥為處理，避免影響校譽，足見系爭函件二，業已使實踐大學
    對甲○○產生「背信違約」、「欠錢不還」之負面印象，更對甲○○人格之社會
    評價，發生明顯之貶損，而其於系爭函件二末尾更加註「特此敬告，神廣電信股
    份有限公司為維護信譽與權益之決心」等字樣，使人產生原告等確有違約背信等
    行為之錯誤印象，對原告等名譽之傷害，更加重大。被告既已向特定人表明足以
    毀損原告等社會評價之不實訊息，對原告等之名譽，業已造成無可彌補之損害。
    原告因被告不負責任之行為，精神、名譽均受無比之煎熬，被告應負損害賠償之
    責任。
二、被告則以：被告並無誣告之犯行，本件交通部於八十七年十一月二十七日公告，
    受理申請經營數位式低功率無線電話業務公告事項，於公告第八點已明白述明「
  本業務訂於八十八年元月間受理申請，並公告相關管理規則及作業實施要點」，
    因交通部已明訂八十八年元月要開始受理申請，並預於八十八年二月截止，此原
    告甲○○自己所提之低階行動電話系統報告書前言與背景中亦明白書明「低階行
    動電話」八十七年十二月公告投標作業規定，八十八年二月截止送件，預定八十
    八年六月份公佈得標廠商，另其於承接本案事業計劃撰寫，亦曾提出工作階段表
    ，其中有關計劃書撰寫完成，即彙整校對完成，亦是訂在八十八年二月上旬，故
    而被告公司才於交通部公告不久後，立即電話通知並於八十七年十二月二日及三
    日開會，於會議中並已明白告知原告應立即展開撰寫之工作，惟其均置若罔聞，
    直至八十八年二月間因其確未撰寫，且原預計完成時間已屆期，被告公司經過內
    部董事及幹部討論後才不得已發系爭函件一表示終止雙方契約，以避免損害擴大
    ，及於催討未到期支票未果後，公司開會結果，亦主觀上認為其未完成雙方約定
    契約之內容而涉及背信及契約，既已中止，竟未將支票返還而涉有侵占，進而委
    由公司幹部職員，職員因不懂法律而於八十二年二月二十日提出告訴，是被告公
    司並無虛構任何事實，即無虛構事實，則何來誣告可言。交通部延後辦理乃三月
    廿一日以後才決定，而被告公司早在八十八年二月二十日已對原告提起告訴，在
    二月間被告又如何知道延期申辦呢，是究竟有無明知，應依當時即交通部公告為
    準，而非八十八年三月以後之事項為準。在八十八年二月間被告即不知交通部要
    延期辦理，如何能認定被告已明知其無撰寫之義務呢？原刑事判決認定顯有錯誤
    。被告亦無妨害名譽之犯行，本案被告因主觀上認為原告未依合約之要求提出完
    整評估、建議，且計劃書到八十八年二月時都還未提出，因此才發函終止契約及
    要求原告償還支票，而原告又確無償還支票，此等陳述之事實並無任何虛構，函
    中所陳述者確為事實，依刑法第三百十條第三項前段，對於所誹謗之事能證明其
    為真實者不罰規定，自應為不罰。其次，被告亦無散布於眾之事實，按所謂「散
    布於眾」乃指將事實傳播於不特定之人或多數人，使大眾得知悉其內容之意，而
    查本件被告公司僅發一份存證信函（即系爭函件二）予實踐大學陳述上述事實，
    並無添加任何不實之情形，且對象特定即實踐大學，並非對不特定之人或有任何
    為散播之行為，顯與誹謗罪之構成要件不符。又被告公司於信件中僅陳述原告未
    達成合約委託事項及要求原告返還公司所付之報酬，此陳述乃單純被告公司權利
    之主張，實無任何不法或不妥，原刑事判決竟擅予臆測指稱民事債務不履行之權
    利主張，使人誤信原告有違約背信之不名譽，倘如此擴張解釋，則所有民事糾紛
    敗訴均會涉及誹謗，豈非怪哉。被告亦無恐嚇犯行：若所陳述之事實並無不法，
    而係基於正當合法之原因通知債務人遵期清償，否則將公司所受損害之事實訴諸
    於其上司或他人，請其主持公道，在主觀上並無恐嚇之犯意，自無構成本罪之可
    能，而查本案於存證信函中夾帶字條，確非被告所指示，函寄之初亦不知，是縱
    神廣公司在被告不知情況下於存證信函內夾帶字條，表示「超過三日，將把該存
    證信函寄往教育部與貴校所屬相關單位處理」等字句，亦僅係以受害人之心態向
    其上級訴苦，請求主持公道之處理方式而已，顯與惡害通知之範疇大相逕庭。且
    原告係以強勢之姿態警告被告公司不得一意孤行，否則即觸犯刑法誹謗罪，顯見
    依客觀事實顯示，原告實甚強勢而無任何畏怖之心，被告亦無成立恐嚇罪之構成
    要件，實屬甚明。原告並未完成契約之項目，竟從神廣公司取得一百二十萬元之
    報酬，實有不當得利之嫌，兩造間因訴訟以致原告甲○○根本未撰寫低階行動通
    訊之計劃書，已不可能完成競標，公司前所投資下去含原告之撰寫報酬在內，已
    損失近一、二千萬元，面臨破產及解散，被告也因而遭股東罷免，真正被害者係
    神廣公司及被告，原告在學校職位並未受到影響，亦無任何損害，竟又獅子大開
    口要求被告賠償二千萬元，所憑何據，自不足採等語，資為抗辯。
三、本件原告主張被告捏造事實誣告原告，又寄發系爭函件一予原告，以原告乙○○
    違約為由中止合約及恐嚇原告，並將系爭函件二內附系爭函件一影本寄往原告甲○○任教之實踐大學，散布不實消息，誹謗、使原告名譽受損，雖據其提出合約
    書、系爭函件一、系爭函件二等影本為證，惟被告否認其有誣告、恐嚇、誹謗、
    妨害名譽之行為。經查：（一）原告固以契約第六條：「甲方須於交通部電信總
    局公告之計劃書送件截止日前六十日或公告投標辦法七日內（以接近計劃書送件
    截止日者為準）以書面通知乙方進行『低階行動通訊事業計劃書之撰寫』，乙方
    有義務於接獲通知七日內完成人員編組並向甲方提出『預算及事業計劃書撰寫合
    約草案』」，主張被告並未以書面通知原告，故其履約之義務尚未發生云云，惟
    系爭有關數位式低功率無線電話業務，交通部是於八十七年十一月二十七日公告
    ，其中第八點表明「本業務訂於八十八年元月間受理申請，並公告相關管理規則
    及作業實施要點」，而原告於刑事案件一審中供稱「．．．九月的公告是公告相
    關規則，預告在一月公告，後拖延到五月」等語、於刑事案件二審中供稱：「他
    們有打電話告訴我，我有參加會議．．．說是要討論低階行動電話的問題．．．
    （階段表）資料是我們提供的．．．作用是因為被告得到消息，八十八年一月底
    可能會公告，他希望擬出一個時間表來給他．．．」等語，足見被告確實有將交
    通部原擬受理申請計劃書之時限告知原告，並請原告提出時間表著手進行。再從
    原告所提之電信總局規劃開啟之低階行動電話系統報告書前言書明：「低階行動
    電話：八十七年十二月公告投標作業規定，八十八年二月截止送件，預定八十八
    年六月份公告得標廠商」，原告甲○○自製之工作階段表中有關計劃書撰寫完成
    亦是訂於八十八年二月上旬，由上可知，原告不僅明確知道交通部預定受理之時
    間，且為配合該時限並有擬定工作進度表以利進行，是原告所稱「被告並未以書
    面通知原告，停止條件尚未成就」乙節並非可採，而被告認原告未依債之本旨履
    行，而予以爭執，事出有因，並非虛構。（二）被告寄予實踐大學之系爭函件二
    雖寫「敬啟者」，惟「敬啟者」一詞，係寫信予他人時之開頭敬稱而已，據證人
    時齊霖於刑事案件一審中證稱：「．．．我寄的，也是我寫的，只寄給實踐大學
    及甲○○，．．．為催告甲○○履行合約，因那時是寒假，怕他收不到才寄到學
    校，目的不是給學校．．．」、「信封我好像寫資訊系」等語、於刑事案件二審
    審理中證稱：「．．．敬啟者本來是要打校長，結果一時疏忽，信封是寄給校長
    ，這部分是怕找不到甲○○，一方面也是希望校長能夠督促他，沒有寄給其他人
    ．．．」等語；證人即實踐大學教務長王又鵬於刑事案件一審中證稱：「．．．
    內容有寫敬啟者，應該有寫教務長，不然不會放在我桌上．．．」等語，依上證
    人所述，系爭函件二顯係指明特定之人收件，而非供不特定之大眾所共見共聞，
    原告所指被告係散布於不特定之大眾云云並非實在。（三）系爭函件二係陳述被
    告未達成合約委託事項，要求原告返還公司所付之報酬，綜觀其內容，僅係單純
    、具體事實之描述，及聲明神廣公司之權利，其間並無其他捏造之不實事項，難
    認被告有貶損原告名譽之意思。況實踐大學收到系爭函件二後，僅係將信函交由
    原告自行妥善處理，並未貿然相信函中內容而斷定原告即有違約、背信、侵占之
    行為，已據證人即實踐大學教務長王又鵬於刑事案件審理中證述明確在卷，足見
    系爭函件二所表示之內容縱會令人以為原告與被告間有糾紛，惟不致使人認定被
    告確有函中指稱之種種犯行，因而毀損原告之名譽。（四）至原告指稱「被告提
    出背信、侵占等告訴後，即聽聞被告到處散發諸如：原告乙○○開設之瑋宣公司
    背信違約遭其解約、原告甲○○侵占款項，其已依法追究」等足以詆毀原告名譽
    之傳言，誹謗原告，致其名譽遭受嚴重破壞云云。惟此部分已為被告所否認，且
    原告既稱其係「聽聞」，又未提出任何具體事證加以證明，自難遽予採信。綜上
    所述，尚難認被告寄發系爭函件二，其內容足以毀損原告之名譽，及散佈不實消
    息予不特定之大眾，自難認被告有誹謗、妨害原告名譽之侵權行為。
四、原告主張被告向台灣台北地方法院檢察署提起背信、侵占之告訴，嗣經檢察官以
    八十八年度偵字第五０００號不起訴處分確定，被告係誣告原告。惟查：誣告罪
    之成立，須其申告之內容係行為人明知無此事實而故意捏造者而言，若係出於誤
    信、誤解、誤認或懷疑有此事實，或對於其事實誇大其詞，均不得謂係誣告。本
    件被告對原告所提出之告訴內容為：「瑋宣公司甲○○先生，並未達成合約要求
    之事項，故神廣公司終止此合約關係，並促其歸還神廣公司所支付之酬勞，並於
    中華民國八十八年二月十日發出存證信函，希望瑋宣公司能歸還神廣公司所支付
    之酬勞，但瑋宣公司拒不歸還」，是其告訴之內容與前述之客觀事實相同，並無
    任何虛構情節可言。且交通部之延後辦理乃係三月二十一日以後方才決定，而被
    告係於八十八年二月二十日對原告提起刑事告訴，自不能以嗣後公佈的事實，據
    以論斷被告提出刑事告訴之初，即已「明知」原告尚無履行契約之要件而有誣告
    之故意。從而，不能以檢察官嗣後對原告為不起訴處分，認定被告有誣告之行為
    ，係侵害原告之權益。
五、原告雖主張被告寄發系爭函件一，係對原告加以恐嚇，惟按刑法第三百零五條之
    恐嚇罪，所稱以加害生命、身體、自由、名譽、財產之事，恐嚇他人者，係指以
    使人生畏怖心為目的，而通知將加惡害之旨於被害人而言，且必其恐嚇致受加害
    之通知者，心生恐怖，而有不安之感覺，若僅以債務關係，謂如不履行債務，行
    將以訴求之，則與恐嚇之意義不符，因此，若所通知之事項，係為正當之權利行
    使行為或係基於合法之目的所採取之合法手段，且手段與目的間具有內在關聯時
    ，即不構成恐嚇危安罪。本件原告主張被告於系爭函件一中表示「將訴諸法律」
    、於紙條上表示「若超過三日，將把該存證信函寄往教育部、實踐大學、及所屬
    相關單位處理」等語係恐嚇原告，惟系爭函件一之內容，不過係以原告未履行契
    約，於解除雙方契約之前提下，要求原告遵期返還價金，否則即以法律途徑或將
    原告違約之行為告知其上級或相關單位尋求解決，其目的為求價金之返還，所欲
    採之手段係「訴諸法律」或「請求相關單位協助解決」，顯與惡害之通知迥異，
    核其目的並無不法，手段亦屬正當，是被告寄發原告之系爭函件一自非恐嚇行為
    ，原告此部分主張，尚非有據。
六、綜上所述，原告主張之事實，並無證據足以證明，且原告對被告提起之妨害名譽
    等刑事自訴案件，嗣經台灣高等法院判處被告無罪在案，亦有台灣高等法院八十
    九年度上訴字第一二０七號判決影本一件附卷可稽。從而，原告之主張並不足採
    ，原告基於侵權行為法律關係，請求被告賠償原告二人各一千萬元及自起訴狀送
    達之日起至給付之日止按週年利率百分之五計算之利息，及被告應於中國時報報
    頭下就其誣告誹謗等行為，刊登二格道歉啟事向原告等道歉，為無理由，不應准
    許。原告之訴既已駁回，其假執行之聲請，失其附麗，爰併予駁回。
七、結論：原告之訴為無理由，依民事訴訟法第第七十八條，判決如主文。
中      華      民      國    八十九    年      九      月    二十九    日
                                            民事第二庭法      官  丁蓓蓓
右為正本係照原本作成
如對本判決上訴，須於判決送達後廿日內向本院提出上訴狀
中      華      民      國    八十九    年      十      月      七      日
                                                      法院書記官  陳素卿


司法院資訊處製作；財團法人民間司法改革基金會備份。
